【裁判字號】    88,訴,324
【裁判日期】    890512
【裁判案由】    詐欺等
【裁判全文】
臺灣雲林地方法院刑事判決                          八十八年度訴字第三二四號
    公  訴  人  臺灣雲林地方法院檢察署檢察官
    被      告  丁○○
右列被告因詐欺等案件，經檢察官提起公訴（八十八年度偵字第四四二八號），本院
判決如左：
    主  文
丁○○連續行使偽造私文書，足以生損害於他人，處有期徒刑貳年陸月。
如附表一、二、三所示之偽造標單均沒收。
    事  實
一、丁○○於民國（下同）八十四年十月二十五日起，自任會首招募如附表一、二、
    三所示之互助會（各互助會起訖時間、會員人數、開標時地、每會金額、標息計
    算方式均如附表一、二、三所示），然因從事放款業務經營不善，導致經濟狀況
    惡化，已無支付會款能力，為支應每月為數不少之會款，丁○○竟基於意圖為自
    己不法所有之概括犯意，於如附表一、二、三所示之時地，連續偽造如附表一、
    二、三所示之活會會員姓名及標息於標單上，持之向到場之會員佯稱由各該被冒
    名之人得標，並於開標後三日內，向包括丙○○、戊○○、甲○○、乙○○、己○○在內之活會會員詐取會款（各次冒標情形均如附表一、二、三所示），致活
    會會員陷於錯誤而分別交付會款予丁○○，丁○○因此詐得會款共新台幣（下同
    ）三百九十四萬三千九百元，均足生損害於各活會會員及如附表一、二、三所示
    丁○○所偽造標單上活會會員。嗣於八十六年三月二十五日起，因如附表一、二
    、三所示之互助會陸續停會，至此丙○○、戊○○、甲○○、乙○○、己○○等
    活會會員始知受騙。
二、案經活會會員丙○○、戊○○（以其夫陳明志之名義入會）、甲○○（以其經營
    之順安商店名義入會）、乙○○、己○○訴請臺灣雲林地方法院檢察署檢察官偵
    查起訴。
    理  由
一、訊據被告丁○○除辯稱：如附表一、二、三所示之互助會，丙○○均各參加二會
    ，伊冒丙○○之名標取會款僅有三次云云外，對於其餘右揭事實均坦承不諱。經
    查：
    (1)右揭事實，業據告訴人丙○○、戊○○、甲○○、乙○○、己○○指訴稽詳，
      並有告訴人丙○○、戊○○及如附表一所示之互助會會員江永發所提出之如附
      表一、二、三所示之互助會會簿附卷可稽；
    (2)被告丁○○先於八十八年十一月三日本院調查時供稱：丙○○參加如附表一、
      二、三所示之互助會均各二會，伊係冒丙○○之名在三個互助會中各冒標一會
      云云，嗣於八十八年十二月二十九日本院調查時改口供稱：丙○○參加如附表
      一、二、三所示之互助會均各二會，伊係冒丙○○之名在如附表一、二所示之
      互助會中冒標三會，但伊並未在如附表三所示之互助會冒丙○○之名標取會款
      云云，被告丁○○所述既前後不一，可見被告丁○○並非僅有冒告訴人丙○○
      之名標取三次會款。被告丁○○於八十八年八月二十三日偵查中既自承：伊有
      冒丙○○之名標取五次會款等語，足見被告丁○○應有冒告訴人丙○○之名標
      取五次會款。再以被告丁○○於本院調查時供稱：如附表三所示之互助會，伊
      有冒陳麗鳳、陳麗鍬及丙○○之名標取會款，且伊最後一次冒標會款就是冒丙○○之名標取會款等語，且如附表一、二、三所示，因如附表三所示之互助會
      於八十六年三月五日開標，係被告丁○○最後一次冒標會款，可見當次被告丁○○係冒告訴人丙○○之名標取會款，且被告丁○○在如附表三所示之互助會
      冒告訴人丙○○之名標取會款既僅有一次，則告訴人丙○○參加如附表一、二
      所示之互助會各二會，應均遭被告丁○○所冒標；
    (3)告訴人丙○○雖指稱：丁○○有向伊表示，如附表一所示之互助會於八十六年
      三月二十五日開標之標息為三千五百元，伊有將會款三萬三千元交給丁○○云
      云，然此不僅為被告丁○○所否認，且告訴人己○○亦證稱：如附表一所示之
      互助會於八十六年三月二十五日並未開標等語，告訴人丙○○既無法提出被告
      丁○○曾向告訴人丙○○收取右開三萬三千元會款之證據，尚不得徒憑告訴人
      丙○○片面之指述，遽認被告丁○○就如附表一所示之互助會曾於八十六年三
      月二十五日開標、並有向告訴人丙○○詐取右開三萬三千元會款；
    (4)被告丁○○既供稱：伊只記得如附表一所示之互助會，伊有冒如附表一所示之
      活會會員名義標取會款，但伊係於何時、以多少標息冒標會款，伊不記得了等
      語，故本院不予認定被告丁○○冒標之先後順序，而以如附表一所示之方式記
      載之。又雖無法查證被告丁○○冒標之確切時間，然因最接近倒會之開標會次
      ，活會之人數較少，依罪疑唯輕之法理，自應以停會前如附表一所示之六會次
      作為被告丁○○冒標之時間。雖告訴人丙○○所提出之如附表一所示之互助會
      會簿上，有記載各次標息若干，然被告丁○○既表示：伊告訴丙○○之標息，
      都是亂說的等語，故除告訴人丙○○被詐欺之金額，應依其所提出之如附表一
      所示之互助會會簿上所記載各次標息來計算外，其餘活會會員十四人被詐欺之
      金額，不得依告訴人丙○○所提出之如附表一所示之互助會會簿上所記載之標
      息，作為計算被告丁○○向其餘活會會員十四人詐欺之依據。如附表一所示之
      互助會會員江永發所提出之如附表一所示之互助會會簿上，既有記載各次標息
      若干，自應以該互助會會簿上所記載之標息作為計算被告丁○○向其餘活會會
      員十四人詐欺之依據。又因江永發所提出之如附表一所示之互助會會簿上，並
      未記載八十六年二月二十五日之標息若干，雖被告丁○○陳稱：伊均係以四、
      五千元冒標等語，然被告丁○○所述之金額太過籠統，尚不得據為計算冒標詐
      取會款之依據，然因如附表一所示之互助會底標為一千二百元，故應認被告丁○○冒標如附表一編號六所示之互助會時，係以底標為一千二百元冒標。是被
      告丁○○以如附表一所示之標息冒標後，再另向告訴人丙○○告知不同的標息
      以詐取會款；
    (5)被告丁○○既供稱：伊只記得如附表二所示之互助會，伊有冒如附表二所示之
      活會會員名義標取會款，但伊係於何時、以多少標息冒標會款，伊不記得了等
      語，告訴人戊○○既指稱：被告丁○○曾以四千九百五十元冒標丙○○所參加
      之如附表二所示之互助會等語，依告訴人戊○○所提出之如附表二所示之互助
      會會簿觀之，告訴人丙○○係於八十五年十二月十五日以四千九百五十元得標
      ，可見被告丁○○在如附表二所示之互助會於八十五年十二月十五日開標時，
      係以告訴人丙○○之名義冒標，其餘丁○○冒標之先後順序本院不予認定，而
      以如附表二所示之方式記載之。雖無法查證被告丁○○冒標之確切時間，然因
      被告丁○○既供稱：如附表二所示之互助會於八十六年三月十五日開標後，是
      由「惠光」得標等語，且本件既查無如附表二所示之互助會於八十六年三月十
      五日開標時，有遭被告丁○○冒標會款之證據，則該互助會有被冒標之時間，
      應從八十六年二月十五日起往前推算四個月，且因最接近倒會之開標會次，活
      會之人數較少，依罪疑唯輕之法理，自應以被告丁○○在停會前如附表二所示
      之四會次，作為被告丁○○冒標之時間。雖告訴人丙○○所提出之如附表二所
      示之互助會會簿上，有記載各次標息若干，然被告丁○○既表示：伊告訴丙○○之標息，都是亂說的等語，故除告訴人丙○○被詐欺之金額，應依其所提出
      之如附表二所示之互助會會簿上所記載各次標息來計算外，其餘活會會員十六
      人被詐欺之金額，不得依告訴人丙○○所提出之如附表二所示之互助會會簿上
      所記載之標息，作為計算被告丁○○向其餘活會會員十六人詐欺之依據。然如
      附表二所示之互助會會員即告訴人戊○○所提出之如附表二所示之互助會會簿
      上，既有記載各次標息若干，且被告丁○○亦表示：伊告訴戊○○之標息係正
      確的等語，自應以告訴人戊○○所提出之互助會會簿上所記載之標息，作為計
      算被告丁○○向其餘活會會員十六人詐欺之依據。是被告丁○○以如附表二所
      示之標息冒標後，再另向告訴人丙○○告知不同的標息以詐取會款；
    (6)被告丁○○既供稱：伊只記得如附表三所示之互助會，伊有冒如附表三所示之
      活會會員名義標取會款，但係於何時、以多少標息冒標會款，伊不記得了等語
      ，然依卷附告訴人丙○○所提出之如附表三所示之互助會會簿所載，該互助會
      於八十六年一月五日係由陳麗鳳得標，且依前開(2)所述，被告丁○○於八十六
      年三月五日係冒告訴人丙○○之名義標取會款，可見該互助會於八十六年二月
      五日係被告丁○○冒陳麗鍬之名標取會款。又遍觀全卷，僅有告訴人丙○○所
      提出之如附表三所示之互助會會簿上有記載各次標息若干，然被告丁○○既表
      示：伊告訴丙○○之標息，都是亂說的等語，故除告訴人丙○○被詐欺之金額
      ，應依其所提出如附表三所示之互助會會簿上所記載之各次標息來計算外，其
      餘活會會員二十二人被詐欺之金額，尚不得依告訴人丙○○所提出如附表三所
      示之互助會會簿上所記載之標息，作為計算被告丁○○向其餘活會會員二十二
      人詐欺之依據。雖被告丁○○陳稱：伊均係以四、五千元冒標等語，然被告丁○○所述之金額太過籠統，尚不得據為計算冒標詐取會款之依據，然因如附表
      三所示之互助會底標為二千元，故應認被告丁○○冒標如附表三所示之互助會
      時，係以底標為二千元來冒標。是被告丁○○以如附表三所示之標息冒標後，
      再另向告訴人丙○○告知不同的標息以詐取會款；
    綜上所述，被告丁○○所辯，顯係事後卸責之詞，不足為信。本件事證明確，被
    告丁○○之犯行堪以認定。
二、按本件互助會之標單，係以白紙記載投標者之姓名及標息金額，此為被告丁○○
    供稱明確，依民間互助會之習慣約定，此乃表示某活會會員以多少利息標取會款
    之意思，係參與競標互助會會款之用意證明，故本件互助會所使用之標單，應屬
    刑法第二百二十條第一項之準私文書。核被告丁○○所為，係犯刑法第二百十六
    條、第二百十條之行使偽造私文書罪及同法第三百三十九條第一項之詐欺取財罪
    。其偽造署押之行為，為偽造私文書之一部行為，又偽造私文書之低度行為，為
    行使偽造私文書之高度行為所吸收，均不另論罪。被告丁○○先後多次行使偽造
    私文書及詐欺取財之犯行，時間緊接，手法及犯罪構成要件相同，顯係基於概括
    之犯意反覆為之，應依連續犯之規定分別論以一罪，並均加重其刑。公訴人雖未
    就如附表一所示勝美餅舖、順安商店（甲○○以其經營之順安商店名義入會）、
    陳麗瓊、劉秀玉（沈進文以劉秀玉之名義入會）、如附表三所示陳麗鳳、陳麗鍬
    等被冒標之情節提起公訴，然此部分與已起訴之犯罪事實有連續犯之裁判上一罪
    關係，依刑事訴訟法第二百六十七條公訴不可分原理，上開未經起訴部分應為起
    訴效力所及，本院自應一併予以審究。被告丁○○於各該次冒標時，以一個行使
    偽造私文書之行為向多數活會會員詐欺會款，係以一行為觸犯數個詐欺取財罪，
    侵害數法益，為想像競合犯，應論以一個詐欺取財罪。另被告丁○○行使偽造私
    文書之目的係在詐騙會款，則其所犯行使偽造私文書及詐欺取財二罪之間，有方
    法結果之牽連關係，為牽連犯，應從一重論以行使偽造私文書罪。爰審酌被告丁○○之犯罪動機、目的、手段、素行良好，無犯罪紀錄（有台灣雲林地方法院檢
    察署刑案資料查註紀錄表在卷可參），犯後雖否認部分犯行，惟態度尚屬良好，
    又已賠償告訴人丙○○、戊○○、甲○○、乙○○、己○○部分金額一節，為告
    訴人丙○○、戊○○、甲○○、乙○○、己○○所陳明在卷，然被告丁○○詐欺
    所得之數額高達三百九十四萬三千九百元等一切情狀，量處如主文所示之刑，以
    玆懲儆。
三、如附表一、二、三所示之偽造標單，既無證據證明業已滅失，且屬被告丁○○所
    有、供其犯罪所用之物，應依刑法三十八條第一項第二款之規定宣告沒收，而上
    開偽造標單上偽造之署押，因已併同標單宣告沒收，故就上開偽造標單上偽造之
    署押部分，爰不依刑法第二百十九條之規定宣告沒收，併此敘明。
據上論斷，應依刑事訴訟法第二百九十九條第一項前段，刑法二百十六條、第二百十
條、第三百三十九條第一項、第五十五條、第五十六條、第三十八條第一項第二款，
罰金罰鍰提高標準條例第一條前段，判決如主文。
本案經檢察官藍獻榮到庭執行職務。
中      華      民      國      八十九    年      五    月      十二    日
                                         臺灣雲林地方法院刑事第二庭
                                             法    官  倪  彰  鴻
右正本證明與原本無異。
如不服本判決，應於判決送達後十日內向本院提出上訴狀( 應附繕本 )。
                                             書 記 官  吳  丕  顯
中      華      民      國      八十九    年      五    月      十五    日
刑法第二百十六條
行使第二百十條至第二百十五條之文書者，依偽造、變造文書或登載不實事項或使登
載不實事項之規定處斷。
刑法第二百十條
偽造、變造私文書，足以生損害於公眾或他人者，處五年以下有期徒刑。
刑法第三百三十九條
意圖為自己或第三人不法之所有，以詐術使人將本人或第三人之物交付者，處五年以
下有期徒刑、拘役或科或併科一千元以下罰金。
以前項方法得財產上不法之利益或使第三人得之者，亦同。
前二項之未遂犯罰之。


司法院資訊處製作；財團法人民間司法改革基金會備份。
